臺灣臺中地方法院刑事判決　　　　　　　100年度訴字第823號
公　訴　人　臺灣臺中地方法院檢察署檢察官
被　　　告　張清良
上列被告因違反商業會計法等案件，經檢察官提起公訴（99年度
偵字第15379 、16800 、22126 號），被告自白犯罪，本院合議
庭裁定由受命法官獨任依簡式審判程序審理，判決如下：
    主  文
張清良連續商業負責人，以明知為不實之事項，而填製會計憑證
，處有期徒刑壹年，減為有期徒刑陸月，如易科罰金，以銀元
佰元即新臺幣玖佰元折算壹日。
    事  實
一、張清良（所涉偽造文書部分業經法院判決無罪確定）係百懋
    企業股份有限公司（下稱百懋公司）及臺餘企業股份有限公
    司（下稱臺餘公司）之負責人，為商業會計法所規定之商業
    負責人，竟意圖為他人不法之所有，基於詐欺取財及明知為
    不實事項，而填製統一發票會計憑證之概括犯意，明知百懋
    公司及臺餘公司因資力不佳，均已無清償借款能力，且「彰
    濱水電材料有限公司」（設於彰化縣鹿港鎮○○○路○段28
    0 號，負責人為粘淑敏，下稱彰濱水電公司）於民國89年5
    月至同年8 月間，並未與百懋公司及臺餘公司為如附表二及
    附表四統一發票所示之7 筆交易行為，竟為使中國農民銀行
    中港分行及第一商業銀行北屯分行同意貸款予百懋公司及臺
    餘公司，而先自不知情之王審鎮、陳素鳳及陳有福分別取得
    如附表一及如附表三編號1 、2 號所示支票各1 張（均非因
    商業交易行為取得），再要求不知情之彰濱水電公司負責人
    粘淑敏蓋用「彰濱水電公司」印章在如附表一及附表三所示
    支票上背書，張清良且於不詳時間、地點，連續虛開如附表
    二及附表四所示之百懋公司及臺餘公司統一發票計7 張後，
    再連同如附表一及附表三編號1 至2 號所示之支票計7 張，
    先後予以行使，於下列時、地，連續向中國農民銀行中港分
    行及第一商業銀行北屯分行詐貸款項：
  (一)張清良於89年5 月11日，持如附表一編號1 、3 號所示支票
    及如附表二編號1 、3 號所示虛開之統一發票各1 張，至設
    於臺中市○○區○○路三段152 號之中國農民銀行中港分行
    ，向不知情之銀行承辦人員蔡佳宏佯稱該張支票分係臺餘公
    司及百懋公司與彰濱水電公司商業交易取得之支票，致使蔡
    佳宏陷於錯誤，核貸交付新臺幣（下同）66萬9280元（起訴
    書誤載為52萬6640元）予百懋公司；及持如附表一編號2 號
    所示支票各1 張及如附表二編號2 號所示虛開之統一發票各
    1 張，在中國農民銀行中港分行，向不知情之銀行承辦人員
    蔡佳宏佯稱該張支票係百懋公司與彰濱水電公司商業交易取
    得之支票，致使蔡佳宏陷於錯誤，核貸交付52萬6640元（起
    訴書誤載為64萬5840元）予百懋公司。
  (二)張清良於89年5 月16日，持如附表一編號4 號所示支票及如
    附表二編號4 號所示虛開之統一發票各1 張，至中國農民銀
    行中港分行，向不知情之銀行承辦人員蔡佳宏佯稱該張支票
    係百懋公司與彰濱水電公司商業交易取得之支票，致使蔡佳
    宏陷於錯誤，核貸交付24萬元予百懋公司。
  (三)張清良於89年8 月24日，持如附表一編號5 號所示支票及如
    附表二編號5 號所示虛開之統一發票各1 張，至中國農民銀
    行中港分行，向不知情之銀行承辦人員楊金池佯稱該張支票
    係百懋公司與彰濱水電公司商業交易取得之支票，致使楊金
    池陷於錯誤，核貸交付15萬6000元予百懋公司。
  (四)張清良於89年6 月8 日，持如附表三編號1 至2 號所示支票
    各1 張，連同另一張發票人為李瑞景（發票日89年8 月31日
    、票號MT0000000 號、帳號：0000000 號、付款人為苗栗信
    用合作社銅鑼分社、票面金額為3 萬8468元）之支票，及如
    附表四編號1 至2 號所示虛開之統一發票各1 張，至位於臺
    中市○○區○○路四段696 號之第一商業銀行北屯分行，向
    不知情之銀行承辦人員張乃月佯示該3 張支票係臺餘公司與
    彰濱水電公司商業交易取得之支票，致使張乃月陷於錯誤，
    核貸交付該3 張支票票面金額合計之八成即81萬元予臺餘公
    司。惟附表三編號1 、2 號所載支票屆期均跳票，張清良遂
    再持附表三編號3 、4 號及現金9 萬8220元向第一商業銀行
    北屯分行換取附表三編號1 、2 號所載支票。
  (五)嗣因張清良持如附表一編號1 、2 、4 、5 號所示支票向中
    國農民銀行中港分行所貸款項均未依約清償，中國農民銀行
    乃持該4 張支票向臺灣彰化地方法院提起請求彰濱水電公司
    給付票款之訴，粘淑敏乃以彰濱水電公司名義向臺灣臺中地
    方法院檢察署提起告訴，始悉上情。
二、案經臺灣高等法院臺中分院、臺灣高等法院臺中分院檢察署
    告發及粘淑敏報請臺灣臺中地方法院檢察署檢察官偵查起訴
    。
    理  由
一、按除被告所犯為死刑、無期徒刑、最輕本刑為3 年以上有期
    徒刑之罪或高等法院管轄第一審案件者外，於前條第1 項程
    序進行中，被告先就被訴事實為有罪之陳述時，審判長得告
    知被告簡式審判程序之旨，並聽取當事人、代理人、辯護人
    及輔佐人之意見後，裁定進行簡式審判程序，刑事訴訟法第
    273 條之1 第1 項定有明文。被告張清良所犯係死刑、無期
    徒刑、最輕本刑為3 年以上有期徒刑以外之罪，其於準備程
    序中就被訴事實為有罪之陳述，且經告知被告簡式審判程序
    之旨，並聽取公訴人及被告之意見後，本院合議庭認為適宜
    而裁定由受命法官獨任進行簡式審判程序，合先敘明。
二、訊據被告於本院坦承上揭事實不諱，核與證人蔡佳宏、楊金
    池、劉彩雲、陳素鳳、粘淑敏、王審鎮、張乃月於另案法院
    審理時具結證述屬實（見本院92年度訴字第172 號卷(一)第50
    至55、220 至223 頁，卷(二)第14至18、49至50、102 至111
    頁，卷(三)第240 至247 頁），並有附表一及附表三支票及退
    票理由單影本、附表二及附表四統一發票影本、臺中市稅捐
    稽徵處黎明分處91年5 月2 日中市稅黎分一字第0910004536
    號函及附件、借據影本、撥貸申請書、百懋公司及臺餘公司
    基本資料查詢表、被告提出之張清良與粘淑敏交易月計表、
    發票明細及發票影本、彰濱水電公司日記帳、百懋公司及臺
    餘公司統一發票購買明細表、富冠公司基本資料查詢、中國
    農民銀行放款戶背書讓與票據明細表、借據、利息增補條款
    約定書、第一商業銀行北屯分行93年1 月6 日一北屯字第10
    6 號函及附件放款戶授信明細查詢單、票據處理記錄表、票
    據明細表、循環額度放款核貸單、借款申請書在卷可稽（見
    發查卷第7 至10頁，臺灣彰化地方法院91年簡上字第17號影
    印卷、本院92年度訴字第172 號卷(一)第19、20、30至41、58
    、76、77、237 至294 頁，(二)第51至54、71至73、78、116
    、117 、124 、126 至136 頁，卷(三)第112 、113 、116 至
    124 頁），足認被告之自白與事實相符，堪以採信。綜上，
    本案事證明確，被告犯行，堪以認定。
三、按被告行為後，刑法業於94年1 月7 日修正，於同年2 月2
    日公布，並於95年7 月1 日施行。又按行為後法律有變更者
    ，適用行為時之法律，但行為後之法律有利於行為人者，適
    用最有利於行為人之法律，修正後即現行刑法第2 條第1 項
    定有明文。此條規定乃與刑法第1 條罪刑法定主義契合，而
    貫徹法律禁止溯及既往原則，係規範行為後法律變更所生新
    舊法律比較適用之準據法，是刑法第2 條本身雖經修正，但
    刑法第2 條既屬適用法律之準據法，本身尚無比較新舊法之
    問題，應一律適用裁判時之現行刑法第2 條規定，以決定適
    用之刑罰法律，合先敘明。以下即比較修正施行前後刑法暨
    相關法律之規定：
  (一)查商業會計法第71條之規定，業經總統於95年5 月24日修正
    公布施行，修正後之商業會計法第71條規定，得科或併科新
    臺幣60萬元以下之罰金；而依修正前之商業會計法第71條則
    規定，得科或併科之罰金為新臺幣15萬元以下，是以修正後
    之規定罰金刑最高度顯高於修正前之規定，故修正後之規定
    並非較有利於被告，依刑法第2 條第1 項前段之規定，應適
    用行為時之法律，即適用修正前之商業會計法第71條論處。
  (二)法定本刑中，關於得併科罰金刑最低額部分，依修正後刑法
    第33條第5 款規定為「罰金：新台幣一千元以上，以百元計
    算之」，較舊法所定罰金最低額為「銀元一元以上」為重，
    經比較新舊法之結果，自以修正前規定較有利於被告（最高
    法院96年度台上字第7342號判決參照）。
  (三)被告行為後，刑法第56條連續犯之規定，業於94年1 月7 日
    修正公布刪除，並於95年7 月1 日施行，則被告之詐欺取財
    及行使偽造私文書等犯行，因行為後新法業已刪除連續犯，
    此刪除雖非犯罪構成要件之變更，但顯已影響行為人刑罰之
    法律效果，自屬法律有變更，依新法第2 條第1 項規定，比
    較新、舊法結果，仍應適用較有利於被告之行為時法律即舊
    法論以連續犯。
  (四)被告行為後，刑法第55條後段之牽連犯規定，亦經修正刪除
    ，而刑法修正之後，原屬牽連犯之數個犯罪行為，依新法應
    數罪併罰，比較修正前之規定，可依裁判上一罪論處，顯然
    修正後之規定並未較有利於被告，依新法第2 條第1 項規定
    ，應適用較有利於被告行為時法律，即修正前刑法第55條後
    段之規定，從重論以一罪。
  (五)修正後刑法第41條第1 項修正提高為「以新臺幣一千元、二
    千元、三千元折算一日」，並刪除「因身體、教育、職業或
    家庭之關係，執行顯有困難者」之條件，第2 項增訂「前項
    規定於數罪併罰，其應執行之刑未逾6 月者，亦適用之」，
    而修正前刑法第41條第1 項規定「得以1 元以上3 元以下折
    算1 日（依廢止前罰金罰鍰提高標準條例第2 條規定，係就
    原定數額提高為100 倍折算1 日即銀元100 元以上300 元以
    下折算1 日）」，故關於易科罰金折算標準，以修正前之折
    算標準對被告較為有利，故應依刑法第2 條第1 項前段規定
    ，適用修正前刑法第41條第1 項前段、罰金罰鍰提高標準條
    例第2 條規定（現已廢止），定其易科罰金之折算標準。
  (六)依刑法施行法第1 條之1 之立法說明，謂該條文第2 項係「
    考量新修正之刑法施行後，不再適用『現行法規所定貨幣單
    位折算新台幣條例』，為使罰金數額趨於一致，避免衍生新
    舊法比較適用問題，以緩和實務適用法律之衝擊之前提下，
    規定第二項如上」等詞，顯見刑法施行法第1 條之1 第2 項
    增訂後，自無再就「現行法規所定貨幣單位折算新台幣條例
    」、「罰金罰鍰提高標準條例」比較新舊法適用之問題。是
    關於刑法第339 條第1 項之法定刑為罰金刑提高標準部分，
    自應適用裁判時之法律即刑法施行法第1 條之1 之規定（最
    高法院96年度台上字第5331、5438號判決意旨參照）。
  (七)綜合上開比較結果以舊法之規定有利於被告，就上開規定均
    應一體適用行為時之舊法（最高法院95年第8 次刑事庭會議
    參照）。
四、按商業會計法所稱之商業會計憑證，分為原始憑證及記帳憑
    證，所謂原始憑證，係指證明事項之經過，而為造具記帳憑
    證所根據之憑證。而記帳憑證則係指證明處理會計事項人員
    之責任，而為記帳所根據之憑證而言，此觀諸商業會計法第
    15條之規定自明；而統一發票乃證明交易事項之經過而為造
    具記帳憑證所根據之原始憑證，如商業負責人以明知為不實
    之事項而開立不實之統一發票，係犯商業會計法第71條第 1
    款之明知為不實之事項而填製會計憑證罪，為刑法第215 條
    業務上登載不實文書罪之特別規定，依特別法優於普通法之
    原則，自應優先適用商業會計法第71條第1 款論處，而無適
    用刑法第215 條之餘地。（最高法院92年度臺上字第1136號
    、94年度臺非字第98號判決意旨參照）。核被告所為，係犯
    刑法第339 條第1 項之詐欺取財罪及修正前商業會計法第71
    條第1 款之商業負責人填製不實會計憑證罪。被告先後多次
    詐欺取財及填製不實會計憑證之犯行，時間密接、犯罪構成
    要件相同，顯係基於概括犯意反覆為之，為連續犯，應依修
    正前刑法第56條規定，各以一罪論，並均加重其刑。被告明
    知為不實事項而填載會計憑證之目的，係為向中國農民銀行
    中港分行及第一商業銀行北屯分行詐領貸款，是被告上開所
    犯詐欺取財罪及填製不實會計憑證罪間，具有方法、結果之
    牽連關係，應依修正前刑法第55條之規定從一重論以修正前
    商業會計法第71條第1 款之填製不實會計憑證罪。爰審酌被
    告前未曾有任何刑事前案紀錄，素行良好，有臺灣高等法院
    被告前案紀錄表在卷可按，及其明知百懋公司與臺餘公司無
    附表二及附表四所載發票金額之交易往來，竟仍向附表一及
    附表三所載之人取得支票後，持不實發票及支票，向中國農
    民銀行中港分行及第一商業銀行北屯分行申貸，致銀行人員
    陷於錯誤，貸款予百懋公司及臺餘公司，使中國農民銀行中
    港分行及第一商業銀行北屯分行受有損害，惟犯罪手段尚屬
    平和，且犯後坦承犯行，暨其於89年間為本案犯行時，學歷
    為高中畢業，嗣因經營百懋公司與臺餘公司不善後，於前案
    法院審理中，先於97年1 月間取得國立中正大學財務金融學
    系碩士班學歷，復於98年9 月22日取得教育部審定講師合格
    證書，再於99年學年度考取私立逢甲大學金融博士班一般生
    ，有被告之90年11月26日警詢筆錄、國立中正大學碩士學位
    證書影本、講師證書影本、逢甲大學學生證影本在卷。是自
    被告犯後之態度而言，其迄未與被害人和解，乃因生意失敗
    ，無法以經營公司之方式，賺取金錢賠償被害人所致，而非
    隱匿財產，刻意不與被害人和解，故自不得僅以未與被害人
    和解即量處重刑；另就被告犯後之生活態度以觀，其以年逾
    60之年紀，仍繼續在校園進修，取得碩士學位及大學院校講
    師資格，目前攻讀博士中，足見其犯後並未沈淪失志，反而
    係努力向學，並取得相當成就，實屬不易等一切情狀，量處
    如主文所示之刑。又被告所犯本罪，係於96年4 月24日前，
    合於減刑條件，應依中華民國九十六年罪犯減刑條例第2 條
    第1 項第3 款、第7 條規定，減為有期徒刑6 月，並依同法
    第9 條規定，諭知如易科罰金之折算標準。
據上論斷，應依刑事訴訟法第273 條之1 第1 項、第284 條之1
、第299 條第1 項前段，修正前商業會計法第71條第1 款，刑法
第11條前段、第2 條第1 項、第339 條第1 項、第56條（修正前
）、第55條（修正前）、第41條第1 項前段（修正前），刑法施
行法第1 條之1 ，廢止前罰金罰鍰提高標準條例第2 條，中華民
國九十六年罪犯減刑條例第2 條第1 項第3 款、第7 條、第9 條
，判決如主文。
本案經檢察官林忠義到庭執行職務
中    華    民    國    100   年    5     月    31    日
                  刑事第九庭    法  官  柯志民
上正本證明與原本無異。
如不服本判決，應於收送達後10日內向本院提出上訴書狀（應敘
述具體理由並附繕本）。
上訴書狀如未敘述理由，應於上訴期間屆滿後20日內補提理由書
於本院。
                                書記官  鄭晉發
中    華    民    國    100   年    5     月    31    日
附表一：
┌──┬───┬──────┬──────┬──────┬─────┬────┬─────┬────┐
│編號│發票人│   發票日   │    票號    │    帳號    │   金額   │ 付款人 │ 貸得金額 │卷證出處│
│    │      │            │            │            │（新臺幣）│        │（新臺幣）│        │
├──┼───┼──────┼──────┼──────┼─────┼────┼─────┼────┤
│ 1  │王審鎮│89年10月17日│AN0000000號 │12031號     │68萬7600元│臺灣中小│55萬80元  │見發查卷│
│    │      │            │            │            │          │企業銀行│          │第7 頁  │
│    │      │            │            │            │          │虎尾分行│          │        │
├──┼───┼──────┼──────┼──────┼─────┼────┼─────┼────┤
│ 2  │王審鎮│89年10月27日│AN0000000號 │12031號     │65萬8300元│臺灣中小│52萬6640元│見發查卷│
│    │      │            │            │            │          │企業銀行│          │第8頁   │
│    │      │            │            │            │          │虎尾分行│          │        │
├──┼───┼──────┼──────┼──────┼─────┼────┼─────┼────┤
│ 3  │陳有福│89年8月10日 │0000000號   │0000000號   │14萬9000元│臺中商業│11萬9200元│見本院前│
│    │      │            │            │            │          │銀行埔心│          │案卷(一)第│
│    │      │            │            │            │          │分行    │          │37頁    │
├──┼───┼──────┼──────┼──────┼─────┼────┼─────┼────┤
│ 4  │王審鎮│89年11月10日│AN0000000號 │12031號     │30萬元    │臺灣中小│24萬元    │見發查卷│
│    │      │            │            │            │          │企業銀行│          │第9頁   │
│    │      │            │            │            │          │虎尾分行│          │        │
├──┼───┼──────┼──────┼──────┼─────┼────┼─────┼────┤
│ 5  │富冠科│90年2月20日 │UA0000000號 │000000000號 │19萬5000元│聯邦商業│15萬6000元│見發查卷│
│    │技股份│            │            │            │          │銀行臺中│          │第10頁  │
│    │有限公│            │            │            │          │分行    │          │        │
│    │司（法│            │            │            │          │        │          │        │
│    │定代理│            │            │            │          │        │          │        │
│    │人陳素│            │            │            │          │        │          │        │
│    │鳳）  │            │            │            │          │        │          │        │
└──┴───┴──────┴──────┴──────┴─────┴────┴─────┴────┘
附表二：
┌──┬─────┬─────┬──────┬─────┬────┬────┬─────┬─────┬────┐
│編號│  出賣人  │  買受人  │統一發票號碼│買受人統一│ 發票日 │  月份  │ 交易金額 │出賣人統一│卷證出處│
│    │          │          │            │編號      │        │        │（新臺幣）│編號      │        │
├──┼─────┼─────┼──────┼─────┼────┼────┼─────┼─────┼────┤
│ 1  │臺餘企業股│彰濱水電材│AT00000000號│00000000號│89年5月3│89年5、6│68萬7670元│00000000號│見本院前│
│    │份有限公司│料有限公司│            │          │日      │月份    │          │          │案卷(一)第│
│    │          │          │            │          │        │        │          │          │32頁    │
├──┼─────┼─────┼──────┼─────┼────┼────┼─────┼─────┼────┤
│ 2  │百懋企業股│彰濱水電材│AT00000000號│00000000號│89年5月4│89年5、6│65萬8310元│00000000號│見本院前│
│    │份有限公司│料有限公司│            │          │日      │月份    │          │          │案卷(一)第│
│    │          │          │            │          │        │        │          │          │38頁    │
├──┼─────┼─────┼──────┼─────┼────┼────┼─────┼─────┼────┤
│ 3  │百懋企業股│彰濱水電材│AT00000000號│00000000號│89年5月8│89年5、6│14萬9013元│00000000號│見本院前│
│    │份有限公司│料有限公司│            │          │日      │月份    │          │          │案卷(二)第│
│    │          │          │            │          │        │        │          │          │117 頁  │
├──┼─────┼─────┼──────┼─────┼────┼────┼─────┼─────┼────┤
│ 4  │百懋企業股│彰濱水電材│AT00000000號│00000000號│89年5月 │89年5、6│30萬36元  │00000000號│見本院前│
│    │份有限公司│料有限公司│            │          │10日    │月份    │          │          │案卷(一)第│
│    │          │          │            │          │        │        │          │          │35頁    │
├──┼─────┼─────┼──────┼─────┼────┼────┼─────┼─────┼────┤
│ 5  │百懋企業股│彰濱水電材│BR00000000號│00000000號│89年8月 │89年7、8│19萬5101元│00000000號│見本院前│
│    │份有限公司│料有限公司│            │          │14日    │月份    │          │          │案卷(一)第│
│    │          │          │            │          │        │        │          │          │41頁    │
└──┴─────┴─────┴──────┴─────┴────┴────┴─────┴─────┴────┘
附表三：
┌──┬───┬──────┬──────┬────┬───────┬────┬────┐
│編號│發票人│   發票日   │    票號    │  帳號  │金額（新臺幣）│ 付款人 │卷證出處│
├──┼───┼──────┼──────┼────┼───────┼────┼────┤
│ 1  │王審鎮│89年10月24日│AN0000000號 │12031號 │47萬4500元    │臺灣中小│見本院前│
│    │      │            │            │        │              │企業銀行│案卷(三)第│
│    │      │            │            │        │              │虎尾分行│119頁   │
├──┼───┼──────┼──────┼────┼───────┼────┼────┤
│ 2  │王審鎮│89年11月4日 │AN0000000號 │12031號 │50萬7700元    │臺灣中小│見本院前│
│    │      │            │            │        │              │企業銀行│案卷(三)第│
│    │      │            │            │        │              │虎尾分行│119頁   │
├──┼───┼──────┼──────┼────┼───────┼────┼────┤
│ 3  │王審鎮│89年12月30日│AU0000000號 │12031號 │45萬6930元    │臺灣中小│見本院前│
│    │      │            │            │        │              │企業銀行│案卷(三)第│
│    │      │            │            │        │              │虎尾分行│113頁   │
├──┼───┼──────┼──────┼────┼───────┼────┼────┤
│ 4  │王審鎮│89年12月30日│AU0000000號 │12031號 │42萬7050元    │臺灣中小│見本院前│
│    │      │            │            │        │              │企業銀行│案卷(三)第│
│    │      │            │            │        │              │虎尾分行│112頁   │
└──┴───┴──────┴──────┴────┴───────┴────┴────┘
附表四：
┌──┬─────┬─────┬──────┬─────┬────┬────┬─────┬─────┬────┐
│編號│  出賣人  │  買受人  │統一發票號碼│買受人統一│ 發票日 │  月份  │ 交易金額 │出賣人統一│卷證出處│
│    │          │          │            │編號      │        │        │（新臺幣）│編號      │        │
├──┼─────┼─────┼──────┼─────┼────┼────┼─────┼─────┼────┤
│ 1  │臺餘企業股│彰濱水電材│AT00000000號│00000000號│89年6月3│89年5、6│47萬4504元│00000000號│見本院前│
│    │份有限公司│料有限公司│            │          │日      │月份    │          │          │案卷(三)第│
│    │          │          │            │          │        │        │          │          │123頁   │
├──┼─────┼─────┼──────┼─────┼────┼────┼─────┼─────┼────┤
│ 2  │臺餘企業股│彰濱水電材│AT00000000號│00000000號│89年6月2│89年5、6│50萬7721元│00000000號│見本院前│
│    │份有限公司│料有限公司│            │          │日      │月份    │          │          │案卷(一)第│
│    │          │          │            │          │        │        │          │          │124頁   │
└──┴─────┴─────┴──────┴─────┴────┴────┴─────┴─────┴────┘
附錄本案論罪科刑法條全文：
95年5月24日修正前商業會計法第71條：
商業負責人、主辦及經辦會計人員或依法受託代他人處理會計事
務之人員有左列情事之一者，處五年以下有期徒刑、拘役或科或
併科新臺幣十五萬元以下罰金：
一、以明知為不實之事項，而填製會計憑證或記入帳冊者。
二、故意使應保存之會計憑證、帳簿報表滅失毀損者。
三、意圖不法之利益而偽造、變造會計憑證、帳簿報表內容或撕
    毀其頁數者。
四、故意遺漏會計事項不為記錄，致使財務報表發生不實之結果
    者。
五、其他利用不正當方法，致使會計事項或財務報表發生不實之
    結果者。
刑法第339條
意圖為自己或第三人不法之所有，以詐術使人將本人或第三人之
物交付者，處五年以下有期徒刑、拘役或科或併科一千元以下罰
金。
以前項方法得財產上不法之利益或使第三人得之者，亦同。
前二項之未遂犯罰之。